【裁判字號】    97,上訴,207
【裁判日期】    970321
【裁判案由】    偽證
【裁判全文】
臺灣高等法院刑事判決                 97年度上訴字第207號
    上  訴  人  臺灣板橋地方法院檢察署檢察官
    上  訴  人
    即  被  告  乙○○
    選任辯護人  張振興  律師
    被      告  甲○○
                        3樓
    選任辯護人  黃明郎  律師
上列上訴人因偽證案件，不服臺灣板橋地方法院96年度訴字第
2664號，中華民國96年12月7日第一審判決（起訴案號：臺灣板
橋地方法院檢察署95年度偵字第7058號）提起上訴，判決如下：
    主      文
原判決關於乙○○部分撤銷。
乙○○無罪。
甲○○部分上訴駁回。
    理      由
壹、被告及辯護人對於卷證的證據能力均表示沒意見。
貳、被告乙○○撤銷改判部分
一、公訴意旨略以，另案被告蔡明展前因涉嫌利用其擔任臺北縣
    三峽鎮公所建設課課長的職務機會，收受賴碧霞所交付的賄
    款共計新台幣（下同）30萬元，並將其中15萬元賄款交由三
    峽鎮公所工友林麗晴寄藏。
    嗣因賴碧霞於民國88年11月19日，向三峽鎮公所政風室投訴
    ，蔡明展、林麗晴經檢察官偵查，認渠二人均涉有貪污罪嫌
    ，向法院提起公訴。
    乙○○明知在88年8月間上旬某日，在三峽鎮公所，蔡明展
    確曾交付賴碧霞簽發，面額15萬元支票（發票日期87年10月
    14日），託乙○○利用乙○○的郵局帳戶兌領。
    嗣乙○○於上述15萬元入帳後，隨即通知蔡明展；蔡明展即
    指示乙○○再將該15萬元交付給林麗晴。
    乙○○即依指示自上述郵局帳戶提領13萬元，連同自身的2
    萬元，共計15萬元現金，於同年月20日前往三峽鎮公所持交
    林麗晴（該15萬元即上述林麗晴所寄藏的15萬元）。
    乙○○明知上述事實而竟基於偽證的犯意，於94年12月6日
    上午10時20分許起，在臺灣高等法院就蔡明展、林麗晴所涉
    前述貪污罪嫌案件審理時（94年度上更一字第596號），對
    於該案件有重要關係之事項，供前具結後虛偽證稱：「（問
    ：15萬元是蔡明展要你交給林麗晴？）蔡明展當時說你交給
    『你小姐』〈台語〉，我聽成林小姐，所以交給林麗晴。」
    、「（問：『你小姐』何意思？）因為錢是蔡明展要我還給
    賴小姐的，因為我認識賴碧霞。」、「（問：為何蔡明展說
    『你小姐』，你會認為是賴碧霞？）我知道賴小姐交付15萬
    元給蔡明展，但這錢做何用我不知道，當時是我介紹賴碧霞
    與蔡明展認識。」等語，圖使蔡明展、林麗晴均能因此脫免
    刑責。
    嗣上述貪污案件經臺灣高等法院以94年度上更一字第596號
    判決蔡明展、林麗晴2人有罪，該法院並於判決理由內敘明
    乙○○涉有上述偽證罪嫌而主動告發，始查獲上情。」等語
    。
二、檢察官認被告涉嫌偽證罪，是以被告乙○○偵查、審理及本
    院更一審的供述、被告乙○○於偵審為證的證人結文2紙、
    台灣板橋地方法院90年度偵字第1551號另案被告蔡明展等起
    訴書及本院94年度上更一字第596號、上更二字第392號判決
    書為其論據。
    被告堅詞否認涉犯偽證罪嫌，辯稱：誤以為蔡明展所言「恁
    小姐」是林麗晴「林小姐」。所供確屬出於「誤聽」的結論
    ，並非「無中生有」的虛偽陳述等語。
三、經查：刑法偽證罪，所謂於案情有重要關係之事項，是指該
    事項之有無，足以影響於裁判的結果。最高法院71年台上字
    第8127號判例參照。
    被告乙○○於另案被告蔡明展等貪污案件本院更一審，立於
    被告蔡明展等友性證人地位所為的證言，並未經於該案判決
    甚至之後的更二審判決所採信，有本院94年度上更一字第
    596號判決第22頁、95年度上更二字第392號判決第14頁可憑
    。
    被告乙○○的證言既與判決的結果不生影響，意即被告乙○
    ○的證述非屬於案情有重要關係之事項，其陳述的內容縱有
    不實，也不構成偽證罪。
    綜上，被告所為既不符合偽證罪的構成要件，即應為無罪諭
    知。
四、原審所為有罪判決，應有誤會。被告上訴，有理由，應撤銷
    改判如主文。
參、被告甲○○駁回上訴部分
一、公訴意旨略以，被告甲○○於前述另案被告蔡明展等貪污案
    件結證，就35萬元的借款是向何人所借，此等對於案情有重
    要關係之事項，基於偽證的犯意，於91年1月24日臺灣板橋
    地方法院檢察署90年度偵字第1551號檢察官偵訊中供前具結
    證稱：「（問：與蔡明展、林麗晴有債權債務關係？）88
    年3月間我跟蔡明展借35萬元，蔡明展叫我去向林麗晴借。
    」、「（問：為何調查站稱向蔡明展借錢？）我錢是向蔡明
    展借錢，35萬元也是蔡明展交給我，88年5月27日錢20萬是
    還給蔡明展。」、「（問：剩餘15萬元有還錢？）89年1月
    我以兒子呂景結簽發支票交給林麗晴。」、「（問：為何向
    蔡明展借錢而錢還給林麗晴？）可能蔡明展向林麗晴借錢來
    借我，所以林麗晴才會向我要錢。」、「（問：35萬元是何
    人交給你？）林麗晴領錢後交給蔡明展，再由蔡明展借給我
    」等語，詳實證述35萬元是向蔡明展借的。
    被告甲○○之後於91年9月17日該署偵訊中即改稱：88年3月
    間，伊向蔡明展借款35萬元，但蔡明展要伊向林麗晴借，後
    來向林麗晴借到35 萬元，並由林麗晴交付，後在88年5月底
    ，先償還20萬元予林麗晴，尾款15萬元則於89年1月底，開
    立兒子的支票予林麗晴等語（90年度偵字第1551卷第181 頁
    ）；於原審91年度訴字第2406號審理中也供稱：「當時調查
    局詢問，因一頭霧水，本來是要跟交情比較好的蔡明展借錢
    ，但蔡明展說沒有錢，介紹甲○○去找3位公所小姐借錢，
    其中1位是林麗晴，即到財政課去找林麗晴，詢問其有無35
    萬元借用。林麗晴同意，甲○○本來是向蔡明展借錢，但後
    來錢是跟林麗晴借的。因時間太久，一時沒有想到，想說與
    蔡明展交情比較好，當時也是要跟蔡明展借的，所以才在調
    查局說錢是跟蔡明展借的。」等語。
    於本院94年度上更一字第596號審理中具結則證稱：「在88
    年3 月間拿1張面額35萬元支票向林麗晴借調現金，並分2次
    返還借款，1次在88年5月底請伊女兒送現金20萬元還錢，另
    1次在89年1月份開兒子支票還錢。」等語，堅稱35萬元是向
    林麗晴借得，圖使該案被告蔡明展、林麗晴脫免刑責。因認
    被告甲○○也涉有刑法第168條偽證罪嫌等語。
二、公訴意旨認被告甲○○涉有前述犯行，是以：
（一）被告甲○○於前述貪污案件在台北縣調站調查、偵查、原
      審及本院更一審的陳述。
（二）蔡明展於前述貪污案件在台北縣調站調查的陳述。
（三）林麗晴的供述、證人呂佳陽的證述及呂景結簽發15萬元的
      支票1張暨支票票根、林麗晴的三峽中山郵局郵政存簿內
      頁、台北縣三峽鎮農會存摺類存款內頁及代收票據明細表
      。
（四）本院94年度上更一字第596號、95年度上更二字第392號判
      決書，為其主要論斷依據。
三、被告甲○○堅決否認涉犯偽證犯行，辯稱：「我是向林麗晴
    借35萬元，並分二次還錢，一次20萬元，一次是15萬元，15
    萬元是開我兒子的票給她。這35萬元我是跟林麗晴借的，不
    是跟蔡明展借的，在偵查中我會回答是跟蔡明展借的，是因
    為我當初是先向蔡明展借，但蔡明展說沒有錢，叫我去跟公
    所三位小姐借，但因為我與其中二位小姐比較不熟，我才跟
    另一外小姐林麗晴借，林麗晴叫我去建設課等她，後來她領
    錢到建設課來給我，所以我才會誤記為是蔡明展叫林麗晴領
    錢借給我。後來是我女兒呂佳陽提醒我，她說我應該是記錯
    了，因為當時還20萬元是我叫她拿到三峽鎮公所財政課給林
    麗晴小姐，我才記起來是跟林麗晴借的。所以我前後說法會
    有不同，是因為我記錯了。」等語。
四、經查：被告甲○○就其究竟是向何人借款35萬元一情，前後
    證述固有不一，但此或有可能是因記憶錯誤所致，尚難遽認
    是出於偽證的犯意，而故為不一的證述。
    本院95年度上更二字第392號另案被告林麗晴等刑事判決第
    21頁，也明確記載：「證人甲○○於台北縣調查站及91年1
    月24日偵訊時之前開供述，『顯係因記憶錯誤』所為與事實
    不符之陳述，該部分所述為不可採。」另案被告林麗晴並已
    經該次判決無罪確定。
    因此，被告甲○○究否確有前述偽證犯行，尚無足夠的證據
    予以證明，仍存有合理的懷疑，猶未到達確信其為真實的程
    度。原審諭知被告甲○○無罪，並無不當。檢察官就此部分
    上訴，請求撤銷改判有罪，並無理由，應駁回此部分上訴。
肆、適用法律
    刑事訴訟法第368條、第369條第1項前段、第364條、第301
    條第1項。
本案經檢察官林秀濤到庭執行職務。
中    華    民    國    97    年    3     月    21    日
                  刑事第六庭  審判長法  官  林堭儀
                                    法  官  陳玉雲
                                    法  官  郭豫珍
以上正本證明與原本無異。
如不服本判決，應於收受送達後十日內向本院提出上訴書狀，其
未敘述上訴之理由者並得於提起上訴後十日內向本院補提理由書
（均須按他造當事人之人數附繕本）。
                                    書記官  胡勤義
中    華    民    國    97    年    3     月    24    日


司法院資訊處製作；財團法人民間司法改革基金會備份。
